【裁判字號】    89,上,561
【裁判日期】    891205
【裁判案由】    返還信託物等
【裁判全文】
臺灣高等法院民事判決                              八十九年度上字第五六一號
    上  訴  人  甲○○○
                己○○
                乙○○
                丙○○
                丁○○
                庚○○
                戊○○
    共      同
    訴訟代理人  呂康德律師
    被 上訴 人  辛○○      住台北縣樹林鎮○○街十九巷十二號
    訴訟代理人  黃紀錄律師
右當事人間返還信託物等事件，上訴人對於中華民國八十九年三月十四日臺灣板橋地
方法院八十八年度訴字第五八四號第一審判決提起上訴，本院判決如左：
    主    文
上訴駁回。
第二審訴訟費用由上訴人連帶負擔。
    事    實
甲、上訴人方面：
壹、聲明：
  一、原判決廢棄。
  二、被上訴人在第一審之訴駁回。
  三、第一、二審訴訟費用由被上訴人負擔。
貳、陳述：除與原判決記載相同者外，補稱略以：
  一、被上訴人與上訴人之被繼承人何房枝間就系爭土地並無信託關係存在，因被上
      訴人與其他合夥人洪祝君、陳乃桓尚積欠何房枝工程款，三人乃同意將系爭土
      地登記於何房枝名下以抵償所欠款項。
  二、被上訴人及其他合夥人謂當時合建有賺錢，則應提出結算之單據及領取盈餘之
      憑證，不能空言主張。
  三、本件並非信託關係，充其量僅為合夥關係結束後依民法第六百九十九條規定之
      剩餘財產分配請求權。而系爭土地於民國六十一年十月十八日登記於何房枝名
      下（參上證一），斯時其合夥關係應已消滅（解散），合夥人對於賸餘財產之
      分配請求權亦自斯時起算，至被上訴人起訴時，其請求權已罹於時效而消滅。
  四、縱認被上訴人與何房枝間有信託關係存在，其信託目的亦係因被上訴人無自耕
      能力，而系爭土地之地目於六十二年一月十二日已變更為「道」，信託目的已
      不存在，信託關係自斯時起即告消滅，被上訴人信託物返還請求權之時效亦自
      斯時起算，至今已罹於時效。
  五、證人陳林秋菊之證言不可採，蓋其對何房枝在那家醫院住院之陳述一再更正，
      且何房枝在中心診所住院期間，其兩側硬膜下積水及水腦症，常處於意識不清
      之狀態，有嚴重語言障礙及步態不穩之情形，不可能對證人言及土地分割之事
      。
、證據：除援用原審提出者外，補提：
  一、土地登記謄本影本乙份。
  二、不動產鑑價報告影本乙份。
乙、被上訴人方面：
壹、聲明：如主文所示。
貳、陳述：除與原判決記載相同者外，補稱略以：
  一、合夥確有賺錢並將盈餘分配，被上訴人否認積欠何房枝工程款，而當時係因信
      任何房枝及變更地目麻煩、可能再合建，故仍將系爭土地登記在何房枝名下，
      未予變更，此時與何房枝間乃成立信託關係，現在係基於信託關係終止而請求
      返還信託物，與最初之合夥關係無涉。
  二、依證人陳乃桓之證詞可知，在系爭土地地目未變更為「道」前，被上訴人及其
      他合夥人已可請求變更為道路用地，僅因信任何房枝而不為，則嗣後地目變更
      自不得認為信託關係已終止。
  三、何房枝於被上訴人至中心診所探視時，並無意識不清狀態，並同意將系爭土地
      返還被上訴人，有陳林秋菊之證言可證，此時系爭土地之信託關係才告終止，
      被上訴人信託物返還請求權尚未罹於時效而消滅。
、證據：援用原審所為之立證方法。
丙、本院依職權傳訊證人陳林秋菊、陳乃桓、洪祝君及向財團法人中心診所醫院函詢
    何房枝之病情。
    理    由
一、本件被上訴人主張：伊與上訴人之被繼承人何房枝及訴外人洪祝君、陳乃桓於六
    十年間合資購買現為台北縣樹林鎮○○○段第二八二地號土地建築房屋出售，建
    築房屋完成，所餘部分畸零地及道路用地分割為二八二之五一地號（下稱系爭土
    地），因何房枝當時具有自耕農身分，為登記之便，四人決議將系爭土地信託登
    記於何房枝名下。嗣於八十七年五、六月間，何房枝生病住院，伊與陳乃桓之妻
    陳林秋菊前往探視時，何房枝當場表示同意將系爭土地返還登記予伊，惟其後因
    何房枝病況加重，以致無法辦理過戶手續。迄至何房枝去世後，伊與上訴人洽談
    返還系爭信託土地，詎上訴人均置之不理，為此提起本件訴訟，求為判命如第一
    審判決之所示之判決。
二、上訴人則以：伊之被繼承人何房枝確與被上訴人及訴外人洪祝君、陳乃桓等四人
    合資購買土地興建房屋，但關於購買土地所應繳付之價款、手續費及興建房屋所
    支出之費用，被上訴人及洪祝君、陳乃桓並未依約攤付其應負擔金額之全部，後
    來乃決議將系爭土地過戶於何房枝名下，以抵償部分欠款，雙方並無訂立信託契
    約之合意；且由證人陳乃桓之證詞亦可知當時被上訴人及證人等有將系爭土地贈
    與何房枝或拋棄系爭土地權利之意思，又被上訴人及陳林秋菊至醫院探視何房枝
    之時，何房枝應已無意思能力，且本件合夥賸餘財產返還請求權及信託物返還請
    求權均已罹於時效而消滅等語，資為抗辯。
三、查本件被上訴人與上訴人之被繼承人何房枝及訴外人洪祝君、陳乃桓於六十年間
    合夥購地興建房屋出售，建屋完成後，合夥關係已消滅，並已清算完畢，所餘部
    分畸零地及道路用地分割為二八二之五一地號，仍登記於上訴人之被繼承人何房
    枝名下之事實，為兩造所不爭執，並有被上訴人提出之舊地籍謄本及土地登記謄
    本各乙份可佐，自堪信為真實。
四、本件兩造爭執要旨乃在於：(一)被上訴人與上訴人之被繼承人何房枝間就系爭土地
    有無信託關係存在？換言之，本件系爭土地是否為合夥關係結束後之剩餘財產其
    分配請求權，是否已罹於時效而消滅？(二)若有信託關係存在，其信託物返還請求
    權是否自系爭土地六十二年一月十二日變更地目為「道」時即得行使，已罹於時
    效而消滅？經查：
  (一)本件被上訴人與何房枝、洪祝君、陳乃桓合夥購買土地建屋出售，建屋完成並出
    售移轉登記予買受人後，剩下部分畸零地，因為當時仍為農地，而何房枝具備自
    耕農之身分，四人為方便起見，乃決定將土地登記於何房枝名下，但是並沒有放
    棄系爭土地權利之意思等情，業據證人即當時一起合資購地建屋之陳乃桓到場證
    明屬實。且證人陳林秋菊（陳乃桓之妻）到場亦證述稱：何房枝生病住院時伊與
    被上訴人前往探視，何房枝有說要辦理系爭土地的分割，登記給有出錢的人，當
    時何房枝意識清楚，伊等要走的時候，還送伊等到一樓的樓梯口（見原審卷第三
    十三頁）等語。上訴人雖以前揭情詞為辯，然查證人即合夥人之陳乃桓證稱：「
    合夥出資的資金是陸陸續續拿的，詳細數目我記不清楚，我只知最後的結果是賺
    了二百萬元，我分到十五萬元（見本審卷第六十一頁）；又證人及另一合夥人洪
    祝君亦證稱：「我是當工地主任，當時合夥是大家陸續出資，合夥的資金情形我
    忘了，那麼久了，但合夥最後是賺錢。」、「我們當初買地是整塊土地向鍾本買
    的，蓋了以後還想繼續蓋，後來因還要跟人家合併，認為划不來，大家談不成，
    所以沒有繼續蓋，後來，都市計畫出來，被畫為道路用地。」（見本院卷第六十
    三頁）各等語，則被上訴人與上訴人之被繼承人何房枝及訴外人洪祝君、陳乃桓
    合夥買地蓋屋之事實，及蓋屋後有盈餘仍擬繼續合夥蓋屋，乃將剩餘土地即系爭
    土地仍信託登記為何房枝名義，堪以認定，上訴人空言被上訴人等合夥人因積欠
    其價款，手續費及興建房屋所支出之費用，而將系爭土地過戶與上訴人之被繼承
    人何房枝名下，以抵償部分欠款，其並未能舉證以實其說，所辯委不足採。或另
    辯被上訴人等係贈與已拋棄系爭土地權利云云，為被上訴人所否認，上訴人亦未
    舉證，以實其說，亦不足採。
  (二)被上訴人與何房枝、陳乃桓、洪祝君等人於民國六十年間合夥購地興建房屋出售
    ，其後經分割剩餘之系爭土地登記為何房枝之名義，係基於其有自耕能力身分便
    宜行事，以便利合夥事業之推展，事後於六十二年間雖變更地目為「道」，但雙
    方並未約定附解除條件於地目變更時，信託關係於斯時即為終止，對此，上訴人
    亦不能舉證以實其說，是以上訴人主張信託物返還請求權之時效應自六十二年一
    月十二日地目變更為「道」時起算，尚非可採。又八十七年間被上訴人因見何房
    枝身體健康不佳，有感於應趁其意識尚清楚時將財產釐清，故至其住院就醫之醫
    院看望何房枝時要求其將應得土地返還，何房枝亦已答應，有前述陳乃桓、陳林
    秋菊證言可稽，且由該醫院所出具回函可知，何房枝僅有語言障礙及步態不穩，
    有該醫院八十九年九月二十五日八九中院字第六八六號函附本院卷可稽（本院卷
    第九三頁），並非上訴人所謂八十六年十二月以後，何房枝一直處於意識不清之
    狀態。其後尚未辦理過戶時何房枝即已過世，則不論基於何房枝八十七年於財團
    法人中心診所醫院已同意返還系爭土地，或依最高法院八十三年台上字第二七八
    ０號判決之見解，「信託關係因當事人一方死亡而消滅，無待與死者之全體繼承
    人為終止契約之意思表示」，上訴人返還信託物之請求權並未罹於時效。
五、綜上所述，本件被上訴人與上訴人之被繼承人何房枝間有信託關係存在，且信託
    物返還請求權之時效尚未消滅應可認定。
六、按信託法於八十五年一月二十六日公布施行前實務上所謂信託關係，係指信託人
    為自己或第三人利益，以一定財產為信託財產，移轉於受託人管理或處分，以達
    成一定經濟上或社會上之目的之行為。信託目的祇須不違背善良風俗或公共秩序
    ，即可由當事人任意定之（最高法院八十一年台上字第三六四號判決參照）。本
    件被上訴人與上訴人之被繼承人何房枝於合夥購地興建房屋出售並清算分配利益
    後，就剩餘系爭土地，原擬續行建屋而仍登記於何房枝名下，已如前述，則當事
    人之間存有信託關係，且於公序良俗並無悖，自無不可。次按信託法公布前，信
    託關係係因委託人信賴受託人代其行使權利而成立，應認委託人有隨時終止信託
    契約之權利，最高法院著有六十六年台再字第四十二號判例可資參照。又本件信
    託關係成立於信託法公布施行前，而受託人則於信託法公布施行後之八十七年間
    死亡，依實體從舊之原則，本件仍應適用信託法公布施行前之信託關係，該信託
    關係適用委任之關係，依民法第五百五十條規定：「委任關係，因當事人一方死
    亡：：而消滅：：」，本件受託人即上訴人之被繼承人何房枝已於八十七年間死
    亡，則系爭信託關係於何房枝死亡時信託關係已消滅（參見最高法院八十六年台
    上字第三三０六號判決）矧信託關係因當事人一方死亡而消滅，無待與死者之全
    體繼承人為終止信託契約之意思表示，此時受託人之繼承人應保管信託財產，於
    委託人請求返還時予以返還，有前述最高法院八十三年台上字第二七八０號判決
    要旨可資參照。本件被上訴人與上訴人之被繼承人何房枝就系爭土地之信託登記
    關係，因何房枝之死亡而當然終止，依上開說明，上訴人自負有保管及返還信託
    財產予被上訴人之義務。從而，被上訴人本於信託物返還請求權求為判命上訴人
    將系爭土地（如原審判決主文所示）辦理移轉登記與被上訴人，於法並無不合，
    原審判決被上訴人勝訴，洵屬正當，上訴論旨，仍執陳詞，斤斤指摘原判決不當
    ，聲明廢棄改判，為無理由，應予駁回上訴。
七、本件事證已臻明確，兩造其餘之攻防方法與本件判決結果不生影響，無庸逐一論
    述，併此明。
八、據上論結，本件上訴為無理由，依民事訴訟法第四百四十九條第一項、第八十五
    條第二項，判決如主文。
中      華      民      國    八十九    年     十二     月      五      日
                                民事第八庭
                                    審判長法  官  鄭  三  源
                                          法  官  王  淇  梓
                                          法  官  郭  松  濤
右正本係照原本作成。
如不服本判決，應於收受送達後二十日內向本院提出上訴書狀，其未表明上訴理由者
，並應於提出上訴後二十日內向本院補提理由書狀（均須按他造當事人之人數附繕本
），上訴時應提出委任律師或具有律師資格之人之委任狀，委任有律師資格者，另應
附具律師及格證書及釋明委任人與受任人有民事訴訟法第四百六十六條之一第一項但
書或第二項（詳附註）所定關係之釋明文書影本。
中      華      民      國    八十九    年     十二     月      六      日
                                          書記官  方  素  珍
附註：
民事訴訟法第四百六十六條之一（第一項、第二項）：
對於第二審判決上訴，上訴人應委任律師為訴訟代理人，但上訴人或其法定代理人具
有律師資格者，不在此限。
上訴人之配偶、三親等內之血親、二親等內之姻親，或上訴人為法人、中央或地方機
關時，其所屬專任人員具有律師資格並經法院認為適當者，亦得為第三審訴訟代理人
。


司法院資訊處製作；財團法人民間司法改革基金會備份。
